臺灣嘉義地方法院民事判決　　　　　　　 95年度訴字第121號
原　　　告　鴻石碎石有限公司
法定代理人　乙○○
訴訟代理人　何永福律師
複　代理人　庚○○
被　　　告　光利瀝青工業有限公司
法定代理人　己○○
訴訟代理人　嚴庚辰律師
　　　　　　陳國瑞律師
複　代理人　戊○○
被　　　告　丙○○
上列當事人間請求返還土地事件，本院於民國95年1月16日言詞
辯論終結，判決如下：
    主    文
被告光利瀝青工業有限公司應將坐落嘉義縣番路鄉○○○段七三
之三地號土地如附圖所示Ｂ部分面積陸拾捌平方公尺鋼骨鐵皮辦
公室、Ｃ部分面積陸拾柒平方公尺鋼骨涼棚、Ｄ部分面積肆拾柒
平方公尺鐵皮屋、Ｅ部分面積陸拾肆平方公尺鐵皮屋、Ｆ部分面
積貳拾參平方公尺鐵皮屋拆除，並將土地返還原告。
被告丙○○應將坐落嘉義縣番路鄉○○○段七三之三地號土地如
附圖所示Ｈ部分面積柒佰參拾玖平方公尺之香蕉園剷除，並將土
地返還原告。
訴訟費用由被告光利瀝青工業有限公司負擔百分之二十七，被告
丙○○負擔百分之七十三。
本判決於原告分別依序以新臺幣壹拾參萬肆仟元、新臺幣參拾陸
萬玖仟元為被告光利瀝青工業有限公司、被告丙○○供擔保後，
得假執行。但被告光利瀝青工業有限公司如於物之交付前以新臺
幣肆拾萬參仟伍佰元為原告預供擔保，得免為假執行。
    事實及理由
壹、原告起訴聲明：除假執行擔保金額外，餘如主文所示，而主
    張下列各情：
一、坐落嘉義縣番路鄉○○○段73-3地號土地係原告所有，惟被
    告光利瀝青工業有限公司（下稱光利公司）所有之如附圖所
    示Ｂ部分面積68平方公尺鋼骨鐵皮辦公室、Ｃ部分面積67平
    方公尺鋼骨涼棚、Ｄ部分面積47平方公尺鐵皮屋、Ｅ部分面
    積64平方公尺鐵皮屋、Ｆ部分面積23平方公尺鐵皮屋，及
    被告丙○○所有之如附圖所示Ｈ部分面積739平方公尺之香
    蕉園無權占有系爭土地，爰依民法第184條、第767條之法律
    關係請求擇一判決如上開聲明所示。
二、對被告抗辯之陳述：
（一）對被告光利公司部分：
      原告否認兩造間成立不定期使用借貸關係。而被告所提73
      嘉建局管執字第068號使用執照所載2棟建物之坐落基地係
      嘉義縣番路鄉○○○段59-2地號土地，與系爭土地無涉。
      又被告聲請訊問之辛○○、丁○○、甲○○均不足證被告
      係有權占有。
（二）對被告丙○○部分：
      被告未舉證其係有權占有。
貳、被告方面：
一、被告光利公司聲明：１、原告之訴及假執行之聲請均駁回，
    ２、如受不利判決，願供擔保請准宣告免為假執行，而以下
    列情詞置辯：
（一）系爭土地於民國83年間因土方流失成為窪地，被告為擴建
      廠房故向原告法定代理人乙○○表明願自行出資填土以供
      廠房基地之用，並經乙○○同意，故兩造間就系爭土地有
      不定期使用借貸契約。系爭廠房目前仍結構完好而未達不
      堪使用程度，故使用借貸之目的尚未完畢，兩造間使用借
      貸契約仍存續。
（二）若被告係無權占有系爭土地，為何原告自83年起至95年3
      月止長達10餘年未向被告請求拆屋還地，顯與常理有違。
（三）系爭廠房係坐落於訴外人掌石企業股份有限公司（下稱掌
      石公司）所有之嘉義縣番路鄉○○○段59-2地號土地，不
      知為何輾轉由原告取得。
二、被告丙○○聲明：原告之訴駁回，而以下列情詞置辯：
    系爭土地先前為八掌溪河川地而係無主物，伊於系爭土地種
    植香蕉已30多年，原告並未反對，且伊於72年就系爭土地出
    資填土時，原告亦未向伊主張其為所有人。
參、本院判斷：
一、原告主張嘉義縣番路鄉○○○段73-3地號土地為其所有，被
    告光利公司所有之如附圖所示Ｂ部分面積68平方公尺鋼骨鐵
    皮辦公室、Ｃ部分面積67平方公尺鋼骨涼棚、Ｄ部分面積47
    平方公尺鐵皮屋、Ｅ部分面積64平方公尺鐵皮屋、Ｆ部分面
    積23平方公尺鐵皮屋；被告丙○○所有之如附圖所示Ｈ部分
    面積739平方公尺之香蕉園占有系爭土地。上開各情，有土
    地登記謄本附卷為憑，並經本院履勘現場而偕同嘉義縣竹崎
    鄉地政事務所人員測量屬實，而有履勘筆錄、複丈成果圖、
    現場照片在卷為證，被告對此亦不爭執（本院卷第112頁不
    爭點整理結果），應認為真實。
二、原告主張被告2人係無權占有，被告則分別以上開情詞置辯
    ，故本件應審究者係被告2人是否為有權占有（本院卷第112
    頁爭點整理結果），爰分敘如下：
（一）被告光利公司：
  １、依被告所聲請訊問之證人辛○○證稱：被告向伊之公司即
      掌石公司承租嘉義縣番路鄉○○○段59-2地號土地來設廠
      ，伊曾向被告法定代理人己○○指出上開59-2地號土地與
      原告所有之土地界線何在，原告所有之土地僅有一筆與上
      開59-2地號土地相鄰，相鄰原告所有土地之地號因時間久
      遠，已不復記憶。伊在系爭土地附近經營砂石廠即掌石公
      司。被告在系爭土地填土，原告先前之法定代理人方雕義
      大約於70或71年詢問伊系爭土地為何有人在填土，伊跟方
      雕義說係被告填的，伊就帶方雕義去找被告法定代理人己○○，己○○稱被告公司承租掌石公司土地上蓋有建物，
      該建物前方即為系爭土地，因系爭土地挖的很深，一來不
      好看，二來怕房子有危險，所以才填土，方雕義當時向己○○表明，土可以填，但不能在系爭土地蓋房子或其他地
      上物，且若原告公司欲要回系爭土地，被告公司須即刻返
      還，己○○亦應允等語（本院卷第86-88、89頁）。依證
      人辛○○關於原告同意填土之時點係約70年或71年及同意
      人係方雕義之證言，可認被告抗辯係於83年徵得原告法定
      代理人乙○○同意而得無償使用系爭土地顯屬不實，且訴
      外人方雕義僅應允被告公司得在系爭土地填土並未同意其
      得興建地上物，故被告辯稱兩造就如附圖所示Ｂ部分、Ｃ
      部分、Ｄ部分、Ｅ部分、Ｆ部分建物之占有系爭土地業成
      立使用借貸關係，已難採信。而被告另聲請訊問之證人丁○○證述：伊不認識乙○○，亦未與乙○○說過話等語及
      證人甲○○證稱：老闆己○○叫伊去填土，伊不知為何己○○得在系爭土地填土之原因等語，上開證詞均不足證兩
      造間有使用借貸關係，被告既未就有權占有之有利於己之
      事實盡相當舉證責任，其抗辯自不可採。
  ２、所謂默示之意思表示，係指依表意人之舉動或其他情事，
      足以間接推知其效果意思者而言，若單純之沉默，則除有
      特別情事，依社會觀念可認為一定意思表示者外，不得謂
      為默示之意思表示。最高法院29年上字第762號判例意旨
      得資參照。經查：縱認被告抗辯原告10餘年來並未向被告
      表示其係無權占有一節屬實，惟依上開判例意旨可知單純
      沈默與默示之意思表示不同，所有人對無權占有人之使用
      未加異議，僅單純沈默而未為制止者，亦非默許其同意繼
      續使用，故被告執此一節抗辯其係有權占有云云，亦屬無
      由。
  ３、被告另抗辯系爭廠房係坐落訴外人掌石公司所有之嘉義縣
      番路鄉○○○段59-2地號土地，不知為何輾轉由原告取得
      云云。惟查：卷附被告所提嘉義縣政府73嘉建局管執字第
      068號使用執照所載建物坐落基地為59-2地號土地與如附
      圖所示Ｂ部分、Ｃ部分、Ｄ部分、Ｅ部分、Ｆ部分建物係
      坐落同段73-3地號土地即系爭土地無涉，故此抗辯，亦無
      可採，原告主張被告係無權占有，應堪採信。
（二）被告丙○○：
      被告並未舉證香蕉園占有系爭土地有何正當權源，故其抗
      辯，已難採信。又縱認原告就其使用系爭土地並未為反對
      一節屬實，然單純沈默究與默示意思表示有別，除有特別
      情事外，尚不得逕認原告業同意其使用系爭土地，故應認
      被告為無權占有。
三、所有人對於無權占有或侵奪其所有物者，得請求返還之。民
    法第767條前段定有明文。被告光利公司所有之如附圖所示
    Ｂ部分、Ｃ部分、Ｄ部分、Ｅ部分、Ｆ部分建物及被告丙○○所有之Ｈ部分之香蕉園係無權占有系爭土地，業如前述，
    故原告依民法第767條前段規定之法律關係請求被告2人分別
    拆除上開地上物並返還系爭土地，為有理由，應予准許。原
    告以民法第184條、第767條請求擇一判決其勝訴，因民法第
    184條、第767條為不同請求權基礎而係相異之訴訟標的，即
    屬訴之選擇合併，僅須本院以其中一訴訟標的判決原告勝訴
    ，即無庸再就另一訴訟標的為判斷，故本院既准原告依民法
    第767條請求被告2人拆除地上物返還土地，即無須再就原告
    另一請求權基礎即民法第184條為審酌。
肆、本件事實業臻明確，故兩造其餘攻擊、防禦方法及所提證據
    ，即無須再予審酌，爰未逐一論述，附此敘明。
伍、原告、被告光利公司均陳明願供擔保請准宣告假執行、免為
    假執行，經審核後分別酌定相當擔保金額准許之。
陸、結論：原告之訴為有理由，依民事訴訟法第78條、第85條第
    1項後段、第390條第2項、第392條第2項、第3項，判決如主
    文。
中　　華　　民　　國　　96　　年　　1　　  月　　29　　日
                  民二庭法  官  陳琪媛
以上正本係照原本作成
如對本判決上訴須於判決送達後20日內向本院提出上訴狀
中　　華　　民　　國　　96　　年　　1　　  月　  29　　日
                        書記官　林柑杏
